臺灣新北地方法院民事判決
110年度訴字第2742號
原      告  魏隆治  
訴訟代理人  蔡孟潔律師
被      告  鄭惠敏  
上列當事人間請求確認買賣關係不存在等事件，經本院於民國11
1年4月26日言詞辯論終結，判決如下：
    主  文
原告之訴及假執行之聲請均駁回。
訴訟費用由原告負擔。
    事實及理由
一、原告主張：
　㈠新北市○○區○○段000地號、83地號，及83-1地號土地（下合稱
    系爭土地），本為原告父親魏容(於民國55年過世，原告誤
    繕為65年)之遺產，由原告母親魏張月裡及包含原告在内共8
    人繼承，於63年3月12日辦畢繼承登記，每位繼承人分別共
    有持分各1/8。嗣原告母親魏張月裡於67年間過世後，魏張
    月裡名下之系爭土地1/8持分，於98年間方辦理繼承登記，
    當時原告手足中已數人過世，因此再轉繼承予各該房子女，
    該次繼承係由包含原告在内等26名子孫所公同共有，故原告
    除先前繼承自父親魏容之分別共有1/8持分外，復自母親魏
    張月裡繼承其名下、由26名子孫公同共有之1/8持分，其中
    原告系爭土地的潛在應有部分為1/64（即1/8×1/8＝1/64)，
    合先敘明。
　㈡嗣於100年間，訴外人即原告之姐蔡魏秀玉（亦為系爭土地共
    有人之一）因經濟需求，委託原告處理其名下繼承自魏張月
    裡之公同共有1/8土地中之應有部分，原告便與被告協商，
    將原告及蔡魏秀玉2人繼承自母親魏張月裡之公同共有1/8土
    地中之應有部分，亦即原告及蔡魏秀玉之系爭土地潛在應有
    部分各1/64，以總價新台幣(下同)24萬元出售予被告，雙方
    於100年7月8日簽訂土地買賣契約書（下稱系爭買賣契約書)
    ，被告並簽發交付面額各12萬元支票2張予原告，原告收受
    後將其中12萬元交予蔡魏秀玉。惟雙方締約後於辦理移轉登
    記過程中，原告先於100年9月16日接獲新北市政府稅捐稽徵
    處通知，因公同共有1/8土地係與其他26人所公同共有，依
    民法第828條、土地法第34條之1規定，應會同全部共有人申
    報移轉現值，或依土地法第34條之1規定辦理；原告復於100
    年10月17日再接獲新北市政府稅捐稽徵處通知，因前開申報
    未補正，故註銷該申報案，是原告與蔡魏秀玉欲出售公同共
    有1/8土地中之應有部分，無法順利完成買賣移轉登記。被
    告便於100年12月30日與原告重新協議變更買賣標的，改以
    原告名下早已辦妥分別共有之1/8土地替代（下稱系爭重新
    協議後之買賣契約)。然而，原告與蔡魏秀玉原先擬出售之
    範圍僅為繼承自魏張月裡之公同共有1/8土地中之應有部分
    各1/8(即原告與蔡魏秀玉欲出售係系爭土地潛在應有部分合
    計2/64)，故變更買賣標的後，原告擬出售之範圍仍為分別
    共有持分1/8其中的2/8(即系爭土地持分2/64)而已。故兩造
    雖同意變更買賣標的，從公同共有土地變更為分別共有土地
    ，出售面積及範圍仍應維持不變，被告辦理移轉登記之同時
    ，僅能移轉登記原告名下分別共有1/8持分中之2/8（即系爭
    土地持分2/64)，剩餘6/8(即系爭土地持分6/64)仍屬原告所
    有。嗣被告完成移轉登記後，將土地所有權買賣移轉契約書
    及土地增值稅免稅證明書寄給原告，原告發現其上記載内容
    有異，至地政事務所重新申請土地登記謄本，始驚覺原告名
    下分別共有1/8持分已全數遭移轉至被告名下，未將剩餘之
    分別共有6/8持分(即系爭土地持分6/64)返還原告。原告雖
    致電要求被告說明，然被告僅回覆說明書1紙（下稱系爭說
    明書)，表示公同共有土地並未過戶，已與原告重新協議改
    由分別共有1/8土地辦理過戶，其認為並無疑問等語，之後
    即未置理。又原告於本件審理時方得知被告已將系爭土地持
    分全數出售移轉登記予第三人，致無法返還系爭土地予原告
    ，爰依民法第179條、第181條規定，請求被告應返還相當於
    系爭土地以公告現值計算之價額即858,330元之不當得利等
    語。聲明：被告應給付原告858,330元，及自原告民事變更
    訴之聲明狀繕本送達被告之翌日起至清償日止，按年息5%計
    算之利息；願供擔保請准宣告假執行。
二、被告則以：
　㈠被告為買受人，與出賣人原告及其姐蔡魏秀玉於100年7月8日
    ，以總價金36萬元，就系爭土地原告與蔡魏秀玉各分別共有
    持分1/8（合計分別共有持分2/8)，簽立系爭買賣契約書，
    約定價款分2次支付，於簽約時支付24萬元，由原告代收。
    於訂立系爭買賣契約書前，被告曾與原告多次聯絡，一再確
    認出賣人2人持分為各分別共有1/8，並於確定買賣價格後擬
    製買賣契約書，再與原告約定簽約（蔡魏秀玉由原告代理）
    ，簽約時並請原告再度確認內容是否無誤並簽名蓋章。嗣被
    告於辦理申報土地增值稅時，亦申報原告與蔡魏秀玉之持分
    為各為分別共有1/8，合計2/8，非如原告所稱買賣標的係蔡
    魏秀玉名下分別共有1/8之公同共有各1/8。嗣於100年9月16
    日收到新北市政府稅捐處補正公文告知蔡魏秀玉僅有繼承自
    魏張月裡1/8之公同共有1/8（即系爭土地潛在應有部分1/64
    ），被告始發現買賣之標的持分有短少，並與原告協商是否
    因此瑕疵無條件解除契約並同時退還已支付土地價款，不料
    經原告、被告分別與蔡魏秀玉多次聯絡遭拒絕，因本件買賣
    係蔡魏秀玉委託原告代為處理相關事宜，故被告與原告商議
    後，原告同意以其名下之分別共有持分1/8辦理移轉登記，
    並以被告已支付之第一期款24萬元作為全部價款，於契約書
    中變更修改為一次付清，但買賣標的持分部分不予修正變更
    ，以利未來原告得以要求蔡魏秀玉將其繼承自魏張月裡之公
    同共有1/8之應有部分權利歸屬原告所有。因此被告於100年
    12月30日再度請原告於相關過戶契約書中用印並交付過戶所
    需之相關文件以辦理過戶手續。100年1月6日完成過戶後，
    被告與助理將文件送至原告住處，為避免原告年事已高時間
    久遠後向蔡魏秀玉求償無法說明原委，特應原告要求而書寫
    系爭說明書1份。
　㈡買賣標的之系爭土地係屬公共設施用地之道路用地，不僅土
    地面積不大，且持分共有人甚多，土地3筆均有遭佔用情形
    ，以當時市價本件買賣標的分別共有持分2/8並未值36萬元
    ，更何況原告所稱公同共有1/8中之2/8(即系爭土地潛在應
    有部分2/64)，更是顯著不相當之對價，但因原告為家中長
    者舊識，又因原告說明蔡魏秀玉經濟有困難等，被告方支付
    較高之買賣價款，且自始簽立系爭買賣契約即為分別共有持
    分2/8，從未修改變更，並非知其屬公同共有而故意要求原
    告更改出賣持分。其後被告於110年4月20日，以總價8萬元
    出售予第三人，受有虧損等語，資為抗辯。答辯聲明：駁回
    原告之訴。
三、下列事項為兩造不爭執，並據兩造提出相關資料以為證明，
    自堪信為真正：
  ㈠系爭土地本為原告父親魏容(於55年過世)之遺產，由原告母
    親魏張月裡及包含原告在内共8人繼承，於63年3月12日辦畢
    繼承登記，每位繼承人分別共有持分各1/8，是原告分別共
    有持分為1/8。嗣原告母親魏張月裡於67年間過世後，魏張
    月裡名下之系爭土地1/8持分，於98年間委託身為地政士之
    被告協助原告家族辦理繼承登記，當時原告手足中已有數人
    過世，因此再轉繼承予各該房子女，該次繼承係由包含原告
    在内等26名子孫所公同共有，故原告除先前繼承自父親魏容
    之分別共有1/8持分外，復自母親魏張月裡繼承其名下、由2
    6名子孫公同共有之1/8持分，蔡魏秀玉亦繼承魏張月裡名下
    之公同共有之1/8持分，其中原告及蔡魏秀玉之系爭土地潛
    在的應有部分各為1/64(即公同共有1/8之1/8)。並有系爭土
    地100年7月28日之土地建物查詢資料1份可證（見本院限閱
    卷第235-268頁）。
　㈡原告之父魏容55年間過世後，蔡魏秀玉並未繼承系爭土地。
    蔡魏秀玉僅於原告之母魏張月裡過世後，繼承魏張月裡名下
    之系爭土地1/8持分，且蔡魏秀玉之應繼分為1/8，是蔡魏秀
    玉就系爭土地所有權為潛在的應有部分1/64。
　㈢100年7月8日，原告與蔡魏秀玉2人為出賣人，就系爭土地，
    與被告簽訂系爭買賣契約書，被告並簽發交付面額各12萬元
    支票2張予原告，原告收受後將其中12萬元交予蔡魏秀玉。
    除為原告不爭執外（見本院卷第136頁），並有系爭買賣契
    約書1件、及面額各12萬元、受款人分別為原告與蔡魏秀玉
    之支票2張、付款明細表1紙等影本可證（見本院卷第39-45
    、49、53頁）。
　㈣100年7月8日簽立系爭買賣契約書後，於辦理移轉登記過程中
    ，原告先接獲新北市政府稅捐稽徵處100年9月16日函通知，
    因公同共有1/8土地係與其他26人所公同共有，依民法第828
    條、土地法第34條之1規定，應會同全部共有人申報移轉現
    值，或依土地法第34條之1規定辦理；復再接獲新北市政府
    稅捐稽徵處100年10月17日函通知，因前開申報未為補正，
    故註銷該申報案，是原告與蔡魏秀玉欲出售公同共有1/8土
    地中之應有部分，無法順利完成買賣移轉登記。被告便於10
    0年12月30日與原告重新協議變更買賣標的，改以原告名下
    早已辦妥分別共有之1/8土地替代。並有新北市政府稅捐稽
    徵處100年9月16日北稅板四字第1000036812號函、100年10
    月17日北稅板四字第1000042379號函等影本各1件可稽（見
    本院卷第55、57頁）。
　㈤兩造於100年12月30日重新協議變更買賣契約，改以原告名下
    分別共有持分之1/8土地替代（即系爭重新協議後之買賣契
    約）。原告名下系爭土地分別共有持分1/8，於101年1月16
    日辦畢移轉登記予被告。並有原告所提105年10月20日列印
    之系爭土地登記第二類謄本3紙可證（見本院卷第33-37頁）
    。
　㈥被告於110年4月20日，將名下系爭土地分別共有持分1/8，以
    總價8萬元出售予第三人，並於110年5月20日辦畢移轉登記
    予第三人。並有被告與第三人間不動產買賣契約書影本1件
    （見本院卷第93-97頁）、新北市地籍異動索引3件（見本院
    限閱卷第103、129、153頁）可證。
四、本院之判斷：
　㈠系爭土地買賣契約書之買賣標的及價金各為如何？
　　⒈按當事人主張有利於己之事實者，就其事實有舉證之責任
      。民事訴訟法第277條本文著有規定。民事訴訟如係由原
      告主張權利者，應先由原告負舉證之責，若原告先不能舉
      證，以證實自己主張之事實為真實，則被告就其抗辯事實
      即令不能舉證，或其所舉證據尚有疵累，亦應駁回原告之
      請求(最高法院17年上字第917號裁判要旨可為參照)。
　　⒉本件原告主張100年7月8日，因蔡魏秀玉有資金需求，乃委
      託原告委託原告處理蔡魏秀玉名下繼承自魏張月裡之公同
      共有1/8土地中之應有部分，原告便與被告協商，將原告
      及蔡魏秀玉2人繼承自母親魏張月裡之公同共有1/8土地中
      之應有部分，即原告及蔡魏秀玉之系爭土地潛在應有部分
      各1/64，以總價新台幣(下同)24萬元出售予被告等語，被
      告固對原告、蔡魏秀玉與伊於上開時間簽立系爭土地買賣
      契約書乙情不爭執，惟辯以：系爭土地買賣契約書之買賣
      標的物係原告及蔡魏秀玉2人名下系爭土地之分別共有持
      分各1/8，且買賣總價為36 萬元，嗣因收到新北市政府稅
      捐處補正公文始知蔡魏秀玉僅有繼承自魏張月裡1/8之公
      同共有1/8（即系爭土地潛在應有部分1/64），被告始發
      現買賣之標的持分有短少，方與原告協商重新協議，原告
      同意以其名下之分別共有持分1/8辦理移轉登記，並要求
      被告將對蔡魏秀玉之債權交由原告處理，價金變更為24萬
      元等語。查，系爭土地買賣契約書第1條載明買賣標的為
      原告及蔡魏秀玉2人名下之系爭土地合計「權利範圍2/8」
      ，即分別共有持分合計2/8；第2條約定買賣總價款以打字
      方式記載「參拾陸萬元整」字樣，及以手寫方式將「參拾
      陸萬元整」劃掉，其旁改以手寫記載「貳拾肆萬元整」；
      第3條價款辦法記載契約成立時，被告支付「貳拾肆萬元
      為『第一次』付款。…」字樣，該條末則以手寫方式記載「(
      一次付清)」字樣，此有兩造不爭執真正之系爭土地買賣
      契約書影本可證（見本院卷第41頁），並有被告辦理系爭
      土地買賣契約之土地增值稅申報書上亦係記載買賣標的為
      原告名下之系爭土地分別共有持分1/8，及蔡魏秀玉2人名
      下之系爭土地分別共有持分1/8，合計分別共有持分2/8，
      此有新北市政府稅捐稽徵處板橋分處111年1月18日新北稅
      板四字第1115642005號函所檢送系爭土地之土地增值稅申
      報書3份（見本院限閱卷第229-233頁）、系爭說明書1件
      （見本院卷第67頁）可徵，且原告亦自認系爭土地買賣契
      約書第1條確實係記載買賣標的為原告及蔡魏秀玉2人名下
      之系爭土地合計「權利範圍2/8」字樣乙節（見本院卷第1
      36頁，本院111年1月11日言詞辯論筆錄），堪認被告所辯
      系爭土地買賣契約書買賣總價為36萬元、買賣標的為原告
      及蔡魏秀玉2人名下之系爭土地分別共有持分1/8，合計分
      別共有持分2/8，其後方知蔡魏秀玉僅有繼承自魏張月裡1
      /8之公同共有1/8（即系爭土地潛在應有部分1/64），方
      與原告重新協商，原告同意以其名下之分別共有持分1/8
      辦理移轉登記等情，堪予採信。至於原告主張系爭土地買
      賣契約之買賣標的為原告及蔡魏秀玉2人繼承自母親魏張
      月裡之公同共有1/8土地中之應有部分(即原告及蔡魏秀玉
      之系爭土地潛在應有部分各1/64)、總價24萬元云云，則
      始終未舉證以實其說，揆諸上開說明，自無足取。
　㈡兩造系爭重新協議後之買賣契約，出賣人、買賣標的及價金
    各如何？
　　⒈按以契約為債之變更時，究為不失同一性之內容變更，抑
      為更改，應依當事人之意思及變更之經濟的意義定之，倘
      於債之內容之給付發生重要部分之變更，依一般交易觀念
      已失債之同一性者，為債之要素有變更，即應認為債之更
      改。又債之標的之變更如有使原定給付消滅之意思，即為
      債之更改；當事人倘無更改之意思，或意思不明時，即應
      以之為間接給付（民法第320條規定參照）。最高法院99
      年度台上字第2439號裁判意旨可為參照。
　　⒉本件系爭土地買賣契約書之買賣標的為原告與蔡魏秀玉之
      持分為各為分別共有1/8，合計2/8，總價金36萬元，業如
      前述。嗣於辦理申報土地增值稅時，兩造收受新北市政府
      稅捐處補正公文始知出賣人蔡魏秀玉僅有繼承自魏張月裡
      1/8之公同共有1/8（即系爭土地潛在應有部分1/64），被
      告方發現買賣之標的持分有短少，且因無法於補正期限內
      補正，經新北市政府稅捐稽徵處100年10月17日函知註銷
      該申報案而無法移轉登記。被告乃與原告協商重新協商變
      更買賣契約，改以原告名下早已辦妥分別共有之1/8土地
      辦理移轉登記（即系爭重新協議後之買賣契約)，亦即，
      系爭重新協議後之買賣契約，出賣人為原告1人，買賣標
      的物為原告名下分別共有之1/8，價金為24萬元，此有兩
      造不爭執之系爭說明書1件、及系爭土地買賣契約書內前
      揭以手寫方式變更之記載可證（見本院卷第67、41頁）。
　　　因系爭土地買賣契約書之買賣標的給付內容中關於原本買
      賣標的之蔡魏秀玉分別共有持分1/8，該重要部分無法給
      付辦理所有權移轉登記予被告，故原告與被告重新協議變
      更為自原告分別共有持分1/8辦理移轉登記、出賣人為原
      告、價金更改為24萬元，業如上述，是系爭重新協議後之
      買賣契約，揆諸上開說明，應認為係債之更改，並有使原
      定給付消滅之意。且兩造亦依系爭重新協議後之買賣契約
      約定，將原告名下分別共有持分1/8，於101年1月16日辦
      畢移轉登記予被告（見本院卷第33-37頁，系爭土地登記
      第二類謄本3紙)。是以，原告主張系爭重新協議後之買賣
      契約，買賣標的應只有原告名下分別共有1/8持分中之2/8
      （即系爭土地持分2/64)，剩餘6/8(即系爭土地持分6/64)
      仍屬原告所有云云，並非有據。從而，原告主張被告無法
      律上原因，受有上開系爭土地持分6/64之不當得利，但因
      被告已不能返還，依民法第181條規定，請求被告返還相
      當於系爭土地以公告現值計算之價額即858,330元之不當
      得利云云，非有理由，不應准許。
五、綜上，原告基於不當得利法律關係，請求被告給付858,330
    元，及自原告變更訴之聲明狀繕本送達翌日起至清償日止，
    按年息5%計算之利息，為無理由，應予駁回。原告之訴既經
    駁回，其假執行之聲請失所附麗，併駁回之。
六、結論：原告之訴為無理由，依民事訴訟法第78條，判決如主
    文。
中　　華　　民　　國　　111 　年　　5　 　月　  10  　日
                  民事第八庭    法　官　陳翠琪
以上正本係照原本作成
如對本判決上訴，須於判決送達後20日內向本院提出上訴狀。如
委任律師提起上訴者，應一併繳納上訴審裁判費。
中　　華　　民　　國　　111 　年　　5 　　月　　10 　 日
                                書記官　曾怡婷